臺灣高等法院刑事判決
111年度上訴字第1407號
上  訴  人  
即  被  告  程日炎



上列上訴人即被告因詐欺等案件，不服臺灣臺北地方法院110年
度審訴字第1077號，中華民國111年1月24日第一審判決（起訴案
號：臺灣臺北地方檢察署110年度偵字第6262號），提起上訴，
本院判決如下：
    主  文
上訴駁回。
    事  實
一、程日炎於民國109年10月某時加入由通訊軟體LINE暱稱「快
    速借貸蔡專員」、「鑫鑫借貸張經理」等其他真實姓名、年
    籍均不詳之三人以上所組成，以實施詐術為手段之具有持續
    性、牟利性之有結構性之犯罪組織（下稱本案詐欺集團），
    擔任俗稱「取簿手」之工作，其與本案詐欺集團成員共同意
    圖為自己不法之所有，基於三人以上共同詐欺取財之犯意聯絡
    ，由暱稱「鑫鑫借貸張經理」之不詳成員，於109年10月31
    日上午9時53分許，以通訊軟體LINE與陳翁立聯繫，再由「
    鑫鑫借貸張經理」轉介暱稱為「快速借貸蔡專員」之不詳成
    員與陳翁立聯繫，推由「快速借貸蔡專員」向陳翁立訛稱：
    貸款需完成薪轉，需提供銀行帳戶云云，致陳翁立陷於錯誤
    同意交付金融提款卡，再由本案詐欺集團之不詳成員指示程
    日炎於109年10月31日晚間7時許，駕駛車牌號碼000-0000號
    自用小客車，前往臺北市○○區○○路00巷00號前，向陳翁立收
    取其申設之第一銀行帳號00000000000號帳戶之提款卡後，
    程日炎將上開提款卡上繳予本案詐欺集團之不詳成員。
二、案經陳翁立訴由臺北市政府警察局中山分局報請臺灣臺北地
    方檢察署檢察官偵查起訴。
    理  由
壹、程序方面
一、審理範圍
  ㈠按110年6月16日修正公布、同月18日施行之刑事訴訟法第348
    條規定：（第1項）上訴得對於判決之一部為之。（第2項）
    對於判決之一部上訴者，其有關係之部分，視為亦已上訴。
    但有關係之部分為無罪、免訴或不受理者，不在此限。（第
    3項）上訴得明示僅就判決之刑、沒收或保安處分一部為之
    。
　㈡查被告係對於原判決有罪部分提起上訴，檢察官則未提起上
    訴，故原判決不另為無罪諭知部分，即不在上訴範圍，先予
    敘明。　
二、證據能力
  ㈠關於組織犯罪防制條例部分
　　按組織犯罪防制條例第12條第1項中段規定：「訊問證人之
    筆錄，以在檢察官或法官面前作成，並經踐行刑事訴訟法所
    定訊問證人之程序者為限，始得採為證據」，係以立法排除
    被告以外之人於警詢或檢察事務官調查中所為之陳述，得適
    用刑事訴訟法第159條之2、第159條之3及第159條之5之規定
    ，是證人於警詢時之陳述，於違反組織犯罪防制條例案件，
    即絕對不具有證據能力，自不得採為判決基礎；至於共犯被
    告於偵查中以被告身分之陳述，仍應類推適用上開規定，定
    其得否為證據（最高法院97年度台上字第1727號、102 年度
    台上字第3990號判決意旨參照）。查證人即告訴人陳翁立於
    警詢時所為之陳述，係屬被告以外之人於審判外之陳述，依
    前揭說明，於違反組織犯罪防制條例之罪名，即絕對不具證
    據能力，不得採為判決基礎。
  ㈡關於三人以上共同詐欺取財部分
  ⒈按被告以外之人於審判外之陳述，雖不符刑事訴訟法第159條
    之1、159條之2、159條之3、159條之4等規定，而經當事人
    於審判程序同意作為證據，法院審酌該言詞陳述或書面陳述
    作成時之情況，認為適當者，亦得為證據。當事人、代理人
    或辯護人於法院調查證據時，知有第159條第1項不得為證據
    之情形，而未於言詞辯論終結前聲明異議者，視為有前項之
    同意，刑事訴訟法第159 條之5定有明文。本案當事人就下
    述供述證據方法之證據能力，於言詞辯論終結前均未異議，
    而經本院審酌各該證據方法之作成時，並無其他不法之情狀
    ，均適宜為本案之證據，依刑事訴訟法第159條之5之規定，
    有證據能力。
  ⒉至於其餘資以認定本案犯罪事實之非供述證據，亦查無違反
    法定程序取得之情形，依刑事訴訟法第158條之4反面規定，
    應具證據能力。
貳、實體方面
一、訊據被告固坦承於109年10月31日晚間7時許前往臺北市○○區○○路00巷00號前，向告訴人收取其申設之第一銀行帳戶之提款卡之事實，惟矢口否認有何三人以上共同詐欺取財及參與犯罪組織之犯行，辯稱：伊在報紙上應徵工作，有人叫伊去收包裹，再拿到指定地點，只有一個人交代伊做事，伊有與告訴人和解，能否判無罪云云。惟查：
　㈠關於三人以上共同詐欺取財部分
　⒈上揭事實，業據被告於原審審理時坦承不諱，核與證人即告
    訴人於警詢之證述情節相符（見臺灣臺北地方檢察署110年
    度偵字第6262號偵查卷第19至22、41至42頁），並有告訴人
    與詐騙集團成員之LINE通訊軟體對話訊息截圖、被告向告訴
    人拿取提款卡之沿途監視器錄影畫面翻拍照片及車輛詳細資
    料報表等件在卷可稽（見前揭偵查卷第23至39、51至55、57
    頁） ，足認被告上開任意性自白確與事實相符，堪以採信
    。
　⒉被告雖辯稱僅係應徵工作云云，惟查：
　⑴被告於偵查、原審準備程序之初均否認有向人收取提款卡之
    情事，其於110年11月17日準備程序時始供稱：是從夾報廣
    告看到的，日薪2,000元，1天約收2、3次提款卡，大約收了
    3天，伊取完包裹後依指示把包裹放到捷運站內的寄物箱等
    語（見原審卷第94、106頁），可見被告應徵之工作內容為
    收取與遞送包裹。然被告並未說明應徵之公司名稱，冒然聽
    從他人指示至特定地點收、送包裹，顯與常理不符。
  ⑵又被告既係應徵收、送包裹之工作，卻於領取不明包裹後將
    包裹放在捷運站內寄物箱，而非送至固定處所或交給特定人
    員，此不僅與一般正常遞送文件之作業流程明顯有異，反而
    合於一般人認知從事非法交易行為之模式，此亦與常情有別
    。
　⑶再依被告前揭所述，其僅從事至特定地點收取2至3次包裹，
    再將該等包裹放置在指定處所之工作，其付出之勞力代價甚
    微，卻能因此獲得每日2,000元之高薪報酬，該工作之正當
    性明顯有疑。
  ⑷復以現今快遞服務種類，除有寄至指定地點之郵務快遞服務
    外，另有民間快遞公司之指定時間到府收送、便利商店之店
    到店收件取件服務或寄至指定地點之宅配服務，且各該快遞
    服務，均有寄送單據為憑，確保運送雙方權益，甚至可全程
    隨時查詢運送狀況、寄送物所在位置，其安全性均有一定之
    保障，民眾或公司行號可視自己之需求選擇適合之快遞服務
    ；在未涉有不法而需隱匿實際收件人資訊之情形下，實難想
    像會有民眾或公司行號就業務相關之重要包裹，願意負擔較
    高之成本，並承擔他人將該包裹侵占或遺失之風險，另行支
    付較高價格、委由未曾謀面之第三人代為收送包裹。
　⑸本件被告行為時58歲、自陳國中畢業，足見其智識正常且有
    相當社會經驗，對上情殊無可能毫不知情。而被告既於應徵
    及從事工作、領取報酬時，即看出該工作內容有諸多違常之
    處，當無合理基礎信賴該工作為合法正當。是認被告對於其
    依指示拿取及放置之包裹，內含詐騙集團用以收取被害人被
    騙匯款之提款卡一情有所認識，且係因貪圖高薪報酬，因而
    聽從指示而為，主觀上確與本案詐欺集團成員有共同詐欺取
    財之犯意聯絡，應可認定。
　⑹又被告於原審準備程序時供稱：本案跟伊聯絡去取包裹的人
    ，跟伊取完包裹後依指示把包裹放到捷運站内的寄物箱後聯
    繫的人，二者是不同人等語（見原審卷第106頁），可見本
    案詐欺集團已達三人以上，自足認被告具有三人以上共同詐
    欺取財之故意。被告前揭所辯，自非可採。
  ㈡參與犯罪組織部分
　  按組織犯罪防制條例所稱之犯罪組織，係指三人以上，以實
    施強暴、脅迫、詐術、恐嚇為手段或最重本刑逾5年有期徒
    刑之刑之罪，所組成具有持續性或牟利性之有結構性組織；
    而所稱有結構性組織，係指非為立即實施犯罪而隨意組成，
    不以具有名稱、規約、儀式、固定處所、成員持續參與或分
    工明確為必要，組織犯罪防制條例第2條第1、2項分別定有
    明文。經查：
　⒈被告參與本案詐欺取財犯行，均係由本案詐欺集團成員以詐
    騙他人提款卡等財物以獲取不法利益為目的，而由其成員分
    層負責實施詐術，由其領取提款卡及上繳上手等階段行為，
    業如前述，足見本案詐欺集團具有牟利性。且依詐欺手法及
    被告所述之分工方式，可認該集團乃分由各該成員擔負一定
    之工作內容，且於集團成員實施詐術而使告訴人遭詐騙，由
    被告取得提款卡後，再交付予本案詐欺集團其他成員。而被
    告於本案負責收取提款卡後交付予其他成員，其等組織縝密
    ，分工精細，自須投入相當之成本、時間，顯非為立即實施
    犯罪而隨意組成者，而已為有結構性及持續性之組織。　
  ⒉綜觀被告參與本案詐騙之犯行，以被告參與本案詐欺集團之
    時間、集團成員之分工、遂行詐欺犯行之情形，堪認本案詐
    欺集團係以實施詐術為手段，具有持續性、牟利性之結構性
    組織，核與上開所定犯罪組織之定義相符，被告既參與其中
    ，自可預見其協助收取包裹及轉交之對象乃詐欺犯罪組織，
    仍容任自己加入其中，自有參與犯罪組織之犯意甚明。
　⒊被告否認參與犯罪組織云云，顯係事後卸責之詞，難以憑採
    。
　㈢本案事證明確，被告之犯行堪以認定，應予依法論科。
二、論罪科刑
  ㈠核被告所為，係犯刑法第339條之4第1項第2款之三人以上共
    同詐欺取財罪及組織犯罪防制條例第3條第1項後段之參與犯
    罪組織罪。
  ㈡被告除參與犯罪組織之犯行外，與通訊軟體LINE暱稱「快速
    借貸蔡專員」、「鑫鑫借貸張經理」等真實姓名、年籍均不
    詳之本案詐騙集團成員間，有犯意聯絡及行為分擔，為共同
    正犯。
  ㈢被告以一行為同時觸犯三人以上共同詐欺取財罪及參與犯罪
    組織罪，為想像競合犯，應從一重論以三人以上共同詐欺取
    財罪處斷。
　㈣刑法第59條所規定之酌量減輕其刑，係裁判上之減輕，必以
    犯罪之情狀可憫恕，認為宣告法定最低度之刑猶嫌過重者，
    有其適用。被告依想像競合犯從一重所論處之三人以上共同
    詐欺取財罪，法定最低本刑為「1年以上7年以下有期徒刑」
    。而被告參與詐欺集團擔任第一層取簿手之工作而犯三人以
    上共同詐欺取財罪，固應非難。然被告於原審審理中，與告
    訴人達成調解，有調解筆錄1份在卷可稽（見原審卷第83頁
    ），且被告於本案犯行時年近六旬，謀生本即不易，且於本
    院審理時自述以打零工維生，足徵其係迫於經濟壓力而犯罪
    ，且所擔任為出面領取提款卡之取簿手工作，最易遭警查緝
    ，較諸隱身幕後指揮規劃或機房等核心人員，被告實為犯罪
    分工中較為低階、受支配之角色，又被告本案詐取之金融卡
    價值低微，一經掛失即無法使用，是被告惡性及犯罪情節，
    確有情輕法重之憾，其犯罪情狀在客觀上足以引起一般同情
    ，爰依刑法第59條之規定，酌減其刑。
三、駁回上訴之理由
  ㈠原審經審理結果，以被告犯罪事證明確，並：
　⒈審酌被告不循正途獲取財物，竟擔任詐欺集團取簿手之工作
    ，使告訴人受有財產損害，實屬不該，惟念被告犯後坦認犯
    行，且非居於詐欺犯罪主導地位，兼衡告訴人被詐騙之提款
    卡價值低微，被告已與告訴人調解成立，分期履行賠償中，
    堪認其勉力填補損害，兼衡被告審理時自述國中畢業之智識
    程度、現打零工維生、月收入不到新臺幣2萬元、離婚、無
    須扶養他人之生活狀況，暨其犯罪動機、參與程度、目的及
    手段等一切情狀，量處有期徒刑6月。
　⒉另說明：組織犯罪防制條例第3條第3項關於強制工作之規定
    ，業經司法院大法官於110年12月10日以釋字第812號解釋宣
    告違憲，並自該日起失其效力，無須審究被告應否宣告強制
    工作；卷內亦無積極事證可認被告已取得本案犯行之報酬，
    爰不予宣告沒收犯罪所得。核其認事用法、不予強制工作及
    沒收之說明均無違誤，量刑亦稱允當。　
　㈡被告提起上訴否認犯罪，惟其所持辯解並非可採，亦經本院
    論駁如前，是其上訴為無理由，應予駁回。
據上論斷，應依刑事訴訟法第368條，判決如主文。
本案經檢察官顏伯融提起公訴，檢察官柯怡如到庭執行職務。
中　　華　　民　　國　　111 　年　　9 　　月　　28　　日
                  刑事第十一庭  審判長法　官  張江澤
                                      法　官  梁志偉
                                      法　官  章曉文
以上正本證明與原本無異。
如不服本判決，應於收受送達後20日內向本院提出上訴書狀，其
未敘述上訴之理由者並得於提起上訴後20日內向本院補提理由書
（均須按他造當事人之人數附繕本）「切勿逕送上級法院」。
                                      書記官  賴又瑄
中　　華　　民　　國　　111 　年　　9 　　月　　28　　日
附錄本案論罪科刑法條
中華民國刑法第339條之4
犯第339條詐欺罪而有下列情形之一者，處1年以上7年以下有期
徒刑，得併科1百萬元以下罰金：
一、冒用政府機關或公務員名義犯之。
二、三人以上共同犯之。
三、以廣播電視、電子通訊、網際網路或其他媒體等傳播工具，
    對公眾散布而犯之。
前項之未遂犯罰之。

組織犯罪防制條例第3條
發起、主持、操縱或指揮犯罪組織者，處3年以上10年以下有期
徒刑，得併科新臺幣1億元以下罰金；參與者，處6月以上5年以
下有期徒刑，得併科新臺幣1千萬元以下罰金。但參與情節輕微
者，得減輕或免除其刑。
具公務員或經選舉產生之公職人員之身分，犯前項之罪者，加重
其刑至二分之一。
犯第1項之罪者，應於刑之執行前，令入勞動場所，強制工作，
其期間為3年。
前項之強制工作，準用刑法第90條第2項但書、第3項及第98條第
2項、第3項規定。
以言語、舉動、文字或其他方法，明示或暗示其為犯罪組織之成
員，或與犯罪組織或其成員有關聯，而要求他人為下列行為之一
者，處3年以下有期徒刑，得併科新臺幣3百萬元以下罰金：
一、出售財產、商業組織之出資或股份或放棄經營權。
二、配合辦理都市更新重建之處理程序。
三、購買商品或支付勞務報酬。
四、履行債務或接受債務協商之內容。
前項犯罪組織，不以現存者為必要。
以第5項之行為，使人行無義務之事或妨害其行使權利者，亦同
。
第5項、第7項之未遂犯罰之。